臺灣高等法院刑事裁定
111年度毒抗字第960號
抗  告  人  
即  被  告  何韋志


上列抗告人即被告因毒品危害防制條例案件，不服臺灣桃園地方
法院中華民國111年9月26日所為之裁定（111年度毒聲字第1092
號），提起抗告，本院裁定如下：
    主  文
抗告駁回。
    理  由
一、原裁定意旨略以：
　  抗告人於臺灣桃園地方檢察署（下稱桃園地檢署）檢察官聲
    請意旨所指之時間、地點施用毒品之事實，業據抗告人於警
    詢、偵訊中坦認不諱，並有聲請書所列之相關書證及扣案毒
    品於案可佐，堪認抗告人上開自白與事實相符，是抗告人於
    上揭時、地施用第二級毒品甲基安非他命之犯行，洵堪認定
    。抗告人前因施用毒品案件，經送觀察勒戒後，認無繼續施
    用毒品傾向，於民國104年9月24日執行完畢釋放，並經桃園
    地檢署檢察官以104年度毒偵字第2586號為不起訴處分確定
    ，經臺灣桃園地方法院（下稱原審法院）裁定執行觀察、勒
    戒，有本院被告前案紀錄表附卷可憑，是抗告人本次施用第
    二級毒品距前次觀察、勒戒執行完畢釋放後已逾3年，揆諸
    前揭法律規定及說明，應重啟戒毒處遇。復參酌抗告人本案
    施用毒品行為，檢察官亦已於附件即聲請書中釋明其斟酌抗
    告人之個案情形及卷內事證後，認不宜再對抗告人為附命完
    成戒癮治療之緩起訴處分，而向原審法院聲請裁准觀察、勒
    戒，以達戒癮治療目的之理由，此實屬檢察官依法行使裁量
    權之範疇，並無明顯裁量怠惰或濫用之情事，原審法院自無
    自由斟酌以其他方式替代之權。從而，檢察官聲請裁定抗告
    人送勒戒處所執行觀察、勒戒，核無不合，應予准許等語。
二、抗告意旨略以：
  ㈠檢察官從未告知抗告人觀察、勒戒之法律要件及效果，未給
    予抗告人就是否觀察、勒戒，或以替代處分等，有事前陳述
    意見之機會，其後檢察官的聲請書也根本未送達抗告人，導
    致抗告人無從得知已遭聲請，更無可能在原審法院裁定前能
    有向法官事前陳述之機會，顯然漠視抗告人事前陳述意見權
    的保障。而原審法院在裁定是否觀察、勒戒前，亦未開庭訊
    問抗告人，或至少以書面通知抗告人使有以言詞或書面陳述
    答辯之機會。本案所有程序均以書面審查，抗告人直到收受
    原審法院裁定之前，均不知有此聲請之程序，明顯對於抗告
    人聽審權之保障不足，其程序自有不符正當法律程序之要求
    ，並侵害抗告人之訴訟權保障。
　㈡檢察官聲請意旨並無任何對於抗告人之生活狀況、家庭背景
    、經濟狀態、是否對於毒品並無過度依賴性而得自主戒治、
    是否必須逕以侵害抗告人人身自由最劇的令入戒治處所觀察
    、勒戒之方式不可？有如何之理由不能以其他戒癮治療附條
    件緩起訴之方式為之？均未見檢察官詳加調查審酌，亦未告
    知抗告人有何不適合為戒癮治療之原因。自檢察官聲請書理
    由，足見檢察官在附戒癮治療緩起訴處分，與聲請觀察、勒
    戒之間的裁量因素均付之闕如，原審法院同因未予抗告人陳
    述意見之機會，自亦難以調查各項裁量因素，實有可能違反
    比例原則而有怠於裁量導致違法之誤。而依檢察官聲請理由
    及卷內資料全無經訊問抗告人後始能獲得的裁量因子，也無
    證據證明抗告人是否有因而成癮至難以控制自己意志及行動
    ，而不得不以拘禁處分助其戒毒之情。卷內幾無任何資訊足
    供裁量之資料，難以判斷檢察官選擇聲請觀察、勒戒之裁量
    是否合法。
　㈢抗告人並未無故未依指定時間接受指定之治療逾三次，實際
    上，係抗告人母親因突發中風之急情，家中僅剩抗告人一人
    可陪同照料，故才無法如期到場，且皆有致電觀護人室告知
    此情事並請假。抗告人家中成員除母親外，僅剩三位未成年
    子女，皆無法擔起照顧母親之責任，且孩童皆尚在就學，致
    使母親住院期間，抗告人甚至向公司多次請假而遭責罵，況
    疫情期間醫院不易出入，抗告人方才無法如期報到戒癮治療
    之療程，此有情理。
　㈣抗告人現從事於鐵製工相關行業，有正當工作及收入，素行
    尚可，且犯後態度良好，此期間抗告人經深刻醒悟，謹遵教
    誨、從未再施用毒品，更無成癮至難以控制自己意志及行動
    之情事。倘抗告人因照顧母親致缺席戒癮治療之療程，而進
    入戒治處所進行觀察、勒戒，勢將影響其工作，恐令其原本
    穩定的生活在一夕之間化為泡影。更嚴重的係本案抗告人本
    身已雛異，家中尚有老母親（56歲）及三位未成年子女（13
    、11、8歲）需抗告人一人獨立撫養，抗告人為家中唯一之
    經濟來源及依賴支柱，且尚有信用貸款需每月定期繳納。而
    抗告人母親患有子宮頸癌及中風之疾病，需家中唯一壯丁（
    抗告人）陪同回診追縱，況尚有三位尚在就學之未成年子女
    需抗告人之照料。抗告人現在穩定之生活對抗告人、甚至是
    抗告人家庭而言，皆極為重要，若逕送執行觀察勒戒，恐造
    成家中長輩、未成年子女將無人照料之境地，更造成未成年
    子女未來學習影響，影響不可謂不大。若行觀察、勒戒，著
    實不利於抗告人自新，恐衍生更多社會問題，是仍應以維持
    緩起訴之程序較為妥適，本案是否有其他替代方案之可能性
    自有於調查後再予評估認定之必要等語。
三、按犯毒品危害防制條例第10條之罪者，檢察官應聲請法院裁
    定，或少年法院（地方法院少年法庭）應先裁定，令被告或
    少年入勒戒處所觀察、勒戒，其期間不得逾2月，毒品危害
    防制條例第20條第1項定有明文。又毒品危害防制條例第20
    條第1項關於觀察、勒戒之規定，係屬強制規定，除於毒品
    危害防制條例第21條第1項所稱犯同條例第10條之罪者，於
    犯罪未發覺前，自動向衛生福利部指定之醫療機構請求治療
    ，醫療機構免將請求治療者送法院或檢察機關之情形；或檢
    察官審酌個案情形，依同法第24條第1項為附完成戒癮治療
    之緩起訴處分，可排除適用觀察、勒戒之程序外，凡經檢察
    官聲請且符合法定要件者，法院即應據以裁定，尚無自由斟
    酌以其他方式替代或得以其他原因免予執行之權。次按毒品
    危害防制條例所規定之觀察、勒戒處分，其立法意旨在幫助
    施用毒品者戒除毒癮，該處分之性質非為懲戒行為人，而係
    為消滅行為人再次施用毒品之危險性，目的在戒除行為人施
    用毒品之身癮及心癮措施；觀察勒戒係導入一療程觀念，針
    對行為人將來之危險所為預防、矯治措施之保安處分，以達
    教化與治療之目的，可謂刑罰之補充制度，從而毒品危害防
    制條例本身所規定之觀察、勒戒及強制戒治等保安處分，雖
    兼具自由刑之性質，卻有刑罰不可替代之教化治療作用，且
    觀察、勒戒既屬用以矯治、預防行為人反社會性格，而具社
    會保安功能之保安處分，當無因行為人之個人或家庭因素而
    免予執行之理。再按109年1月15日修正公布、同年7月15日
    施行之毒品危害防制條例第20條第3項規定，犯第10條之罪
    於觀察、勒戒或強制戒治執行完畢釋放後，3年後再犯第10
    條之罪者，適用本條前2項之規定。上開所謂「3年後再犯」
    ，只要本次再犯（不論修正施行前、後）距最近1次觀察、
    勒戒或強制戒治執行完畢釋放，已逾3年者，即該當之，不
    因其間有無犯第10條之罪經起訴、判刑或執行而受影響（最
    高法院刑事大法庭109年度台上大字第3826號裁定意旨參照
    ）。
四、次按毒品危害防制條例對於進入司法程序之戒癮治療方式，
    係採取「觀察、勒戒或強制戒治」及「附命完成戒癮治療之
    緩起訴處分」（下稱「附命緩起訴」）雙軌制，其目的同在
    給予施用毒品者戒毒自新機會。是以，被告既同意參加「戒
    癮治療」，並由檢察官採行「附命緩起訴」方式，且完成「
    附命緩起訴」所採用之戒癮治療完畢，自毋庸復行採取「觀
    察、勒戒或強制戒治」方式，重啟戒除毒癮以代替刑罰之處
    遇程序。是被告如完成「附命緩起訴」之戒癮治療，事實上
    已接受等同「觀察、勒戒或強制戒治」執行完畢釋放之處遇
    ，如於「3年」內，再犯施用第一級或第二級毒品罪，顯現
    其再犯率甚高，原規劃之「附命緩起訴」完成戒癮治療制度
    功能無法發揮成效，已無再次接受「觀察、勒戒或強制戒治
    」處遇之必要，自應依該條例第23條第2項規定之相同法理
    ，逕行追訴，而無再依該條例第20條第1項重行聲請觀察、
    勒戒或強制戒治之必要。又被告施用第一級或第二級毒品罪
    ，經裁定觀察、勒戒或強制戒治程序者，係以「觀察、勒戒
    或強制戒治」執行完畢釋放後，起算上開「3年」內再犯之
    期間，則被告係經「附命緩起訴」，依同一法理，應以經「
    附命緩起訴」並完成戒癮治療後，而非以「附命緩起訴」確
    定之日，起算該「3年」內再犯之期間（最高法院109年度台
    非字第76號判決意旨參照）。準此，倘被告未完成「附命緩
    起訴」之戒癮治療，應認事實上並未接受等同「觀察、勒戒
    或強制戒治」執行完畢釋放之處遇。
五、末按毒品戒癮治療實施辦法及完成治療認定標準第4條第1項
    規定：「檢察官為附命完成戒癮治療之緩起訴處分前，應向
    被告說明緩起訴處分之應遵守事項，得其同意後，再指定其
    前往治療機構參加戒癮治療」；受戒癮治療者必須自行前往
    治療機構接受戒癮治療並遵守一定事項，一旦違反，其緩起
    訴處分即有可能遭到撤銷，並由檢察官依法繼續偵查或起訴
    。故檢察官欲依毒品危害防制條例第24條規定，以緩起訴方
    式替代觀察、勒戒時，自應詢問行為人是否同意接受戒癮治
    療。是緩起訴之戒癮治療，應屬法律賦予檢察官偵查裁量結
    果之作為，不得認為係施用毒品者所享有之權利，是否給予
    施用毒品者為附命完成戒癮之緩起訴處分，既屬檢察官之職
    權，自非法院所得介入審酌。因此，檢察官自得按照個案情
    形，依法裁量決定採行何者為宜。
六、經查：
　㈠抗告人分別有以下施用第二級毒品甲基安非他命之犯行：
　⒈抗告人前於109年10月17日為警採尿前回溯120小時內某時許
    ，基於施用第二級毒品之犯意，在臺灣地區不詳地點，以燃
    燒玻璃球吸食之方式，施用第二級毒品甲基安非他命1次。
    嗣因其為列管毒品人口，於109年10月17日中午12時58分許
    ，為警經其同意採集尿液送驗，經檢驗結果呈安非他命類陽
    性反應，抗告人對上開犯行坦承不諱（見110年度毒偵字第2
    139號卷第8至9頁、第55至56頁），且有真實姓名與尿液、
    毒品編號對照表、應受尿液採驗人尿液檢體採集送驗紀錄表
    及台灣檢驗科技股份有限公司濫用藥物檢驗報告在卷可稽（
    見110年度毒偵字第2139號卷第19至23頁）。本件經桃園地
    檢署以110年度毒偵字第2139號為附命緩起訴，期間為1年6
    月（自110年5月20日起至111年11月19日止），該緩起訴處
    分經再議駁回而確定。上開事實有該緩起訴處分書、臺灣高
    等檢察署110年度上職議字第5584號處分書、桃園地檢署檢
    察官緩起訴處分命令通知書及附表在卷可稽（見110年度毒
    偵字第2139號卷第69至70頁、第77至81頁）。
　⒉抗告人復基於施用第二級毒品之犯意，分別於：①110年2月21
    日為警採尿前回溯120小時內某時許，在臺灣地區不詳地點
    ，以燃燒玻璃球吸食所產生煙霧之方式，施用第二級毒品甲
    基安非他命1次。嗣因其為列管毒品人口，於110年2月21日
    下午5時30分許，為警經其同意採集尿液送驗，結果呈安非
    他命類陽性反應；②110年7月1日晚間10時許，在桃園市龜山
    區之自強公園內，以燃燒玻璃球吸食所產生煙霧之方式，施
    用第二級毒品甲基安非他命1次。嗣於110年7月2日晚間10時
    40分許，為警在桃園市龜山區幸福二十九街10號前查獲，抗
    告人對上開犯行坦承不諱（見110年度毒偵字第2909號卷第7
    1至72頁、110年度毒偵字第5422號卷第19頁、第99至101頁
    ），且有真實姓名與尿液、毒品編號對照表、應受尿液採驗
    人尿液檢體採集送驗紀錄表及台灣檢驗科技股份有限公司濫
    用藥物檢驗報告在卷可稽（見110年度毒偵字第2909號卷第2
    5至29頁、110年度毒偵字第5422號卷第53頁、第117頁）。
    本件經桃園地檢署以110年度毒偵字第2909號、第5422號為
    附命緩起訴，期間為1年6月（期間自110年11月1日起至112
    年4月30日止），該緩起訴處分經再議駁回而確定。上開事
    實有該緩起訴處分書、臺灣高等檢察署110年度上職議字第9
    445號處分書、桃園地檢署檢察官緩起訴處分命令通知書及
    附表在卷可稽（見110年度毒偵字第2909號卷第77至79頁、
    第84至87頁）。
　⒊抗告人於111年2月5日下午6時許，基於施用第二級毒品之犯
    意，在臺東縣鹿野鎮之不詳地點，以燃燒坡璃球吸食之方式
    ，施用第二級毒品甲基安非他命1次。嗣因其為列管應受尿
    液採驗人口，於111年2月6日晚間7時19分許，為警採集尿液
    送驗結果呈安非他命類陽性反應，抗告人對上開犯行坦承不
    諱（見111年度毒偵字第2138號卷第9頁），且有真實姓名與
    尿液、毒品編號對照表、應受尿液採驗人尿液檢體採集送驗
    紀錄表及台灣檢驗科技股份有限公司濫用藥物檢驗報告在卷
    可稽（見111年度毒偵字第2138號卷第27頁、第31至33頁）
    。因抗告人於緩起訴期間內有刑事訴訟法第253條之3第1項
    第3款情形，經桃園地檢署檢察官以111年度撤緩字第232、2
    33號撤銷緩起訴處分確定在案，有該撤銷緩起訴處分書在卷
    可稽（見111年度撤緩字第232號卷第23至24頁）。
　⒋綜上所述，桃園地檢署檢察官聲請書所載之施用第二級毒品
    甲基安非他命犯行，業據抗告人於警詢及偵查中坦承不諱，
    足認抗告人之任意性自白與事實相符，其於上開不同時間及
    地點施用第二級毒品甲基安非他命之犯行，堪以認定。
　㈡抗告人前於104年間因施用毒品案件，經原審法院以104年度
    毒聲字第591號裁定送觀察、勒戒後，認無繼續施用毒品傾
    向，於104年9月24日執行完畢釋放，並經桃園地檢署檢察官
    以104年度毒偵字第2586號為不起訴處分確定，此後抗告人
    再涉施用毒品犯行固經起訴、判刑及執行，然3年內已無再
    因施用毒品案件，接受觀察、勒戒或強制戒治等紀錄，此有
    本院被告前案紀錄表在卷可稽（見本院卷第27至34頁），是
    檢察官聲請將抗告人令入勒戒處所觀察、勒戒，於法尚無不
    合。又揆諸前揭說明，抗告人於緩起訴期間未完成戒癮治療
    ，經檢察官撤銷其緩起訴處分，自應回復原緩起訴處分不存
    在之狀態，是原審法院依檢察官之聲請依毒品危害防制條例
    第20條第1項、觀察勒戒處分執行條例第3條第1項之規定，
    裁定將抗告人送勒戒處所觀察、勒戒，於法即無不合。
　㈢抗告人固以前揭情詞為辯，惟查：
　⒈抗告意旨稱檢察官從未告知抗告人觀察、勒戒之法律要件及
    效果，未給予抗告人事前陳述意見之機會，其後檢察官的聲
    請書也根本未送達抗告人，顯然漠視抗告人事前陳述意見權
    的保障，原審法院在裁定是否觀察勒戒前亦未開庭訊問抗告
    人，明顯對於抗告人聽審權之保障不足等語：
　⑴桃園地檢署檢察官於緩起訴處分前偵查時，已告知抗告人若
    於緩起訴期間內未完成戒癮治療之處遇措施，將由該署檢察
    官撤銷緩起訴處分，並依法進行後續偵查，抗告人並表達知
    悉同意該緩起訴條件（見110年度毒偵字第2139號卷第56至5
    8頁、第65頁、110年度毒偵字第2909號卷第72至75頁），故
    抗告人應知悉若未完成戒癮治療之處遇措施將撤銷其緩起訴
    處分。又桃園地檢署檢察官111年度撤緩字第232號、第233
    號撤銷緩起訴處分書已合法送達抗告人，有該撤銷緩起訴處
    分書及桃園地檢署送達證書在卷可稽（見111年度撤緩字第2
    32號卷第23至25頁），先予敘明。
　⑵按毒品危害防制條例之全部條文，並無課以檢察官於聲請觀
    察、勒戒裁定前，應訊問被告是否同意觀察、勒戒之義務，
    且法院之裁定以不經言詞陳述為原則，除有特別規定或應先
    行訊問等情形外，並無需經當事人言詞陳述之規定，係採書
    面審理（最高法院102年度台抗字第368號裁定意旨參照），
    而毒品危害防制條例既未明定裁定觀察、勒戒程序，法院應
    開庭訊問始得為裁定，且法院收到檢察官觀察、勒戒之聲請
    時，僅得就其聲請審查被告是否有施用毒品之行為，以及被
    告是否為「初犯」或為觀察、勒戒、強制戒治執行完畢後「
    3年內再犯」而為准駁之裁定，並無自由斟酌以其他方式替
    代或得以其他原因免予執行之權，則被告有無收受檢察官觀
    察、勒戒聲請書、是否知悉已遭檢察官聲請觀察、勒戒、有
    無事前向法院陳述意見之機會，對於法院是否准許檢察官觀
    察、勒戒聲請之決定並無影響。又毒品危害防制條例並未明
    定法院須經開庭審理程序，始得為觀察、勒戒之裁定，此與
    刑事訴訟法規定羈押、審判程序需先行訊問被告之法定程序
    原則有別，此為立法者依據所涉被告與公益等權益輕重，為
    各項權衡之立法裁量結果，並未違反人民訴訟權之保障，與
    憲法尚無牴觸。是原審法院縱未傳訊被告開庭陳述意見，亦
    難謂有何違反正當法律程序或侵害被告聽審權之情。抗告意
    旨仍執陳詞指摘原裁定不當，自難酌採。
　⒉抗告人復稱檢察官聲請意旨並無任何對於抗告人之生活狀況
    、家庭背景、經濟狀態、是否對於毒品並無過度依賴性而得
    自主戒治、是否必須逕以令入戒治處所觀察勒戒之方式不可
    、有如何之理由不能以其他戒癮治療附條件緩起訴之方式為
    之，均未見檢察官詳加調查審酌，亦未告知抗告人有何不適
    合為戒癮治療之原因，難以判斷檢察官選擇聲請觀察、勒戒
    之裁量是否合法等語。惟如上所述，是否依毒品危害防制條
    例第24條規定以緩起訴方式替代觀察、勒戒，應屬法律賦予
    檢察官偵查裁量結果之作為，屬檢察官之職權，故檢察官斟
    酌個案情形，就未為緩起訴戒癮之治療處分之被告，於聲請
    觀察勒戒前未再為訊問程序，及未說明不適於為緩起訴處分
    之理由，尚難謂違背法令。況抗告人先前已因施用毒品案件
    ，經桃園地檢署檢察官以110年度毒偵字第2139號、第2909
    號、第5422號為附命緩起訴，嗣因抗告人於緩起訴期間內再
    次施用第二級毒品甲基安非他命，且抗告人於治療期間無故
    未依指定時間接受門診追蹤輔導逾3次，經該署檢察官認有
    抗告人有刑事訴訟法第253條之3第1項第3款之情形，以111
    年度撤緩字第232、233號撤銷緩起訴處分確定在案，足見抗
    告人素行非佳，已難期待其針對上開施用毒品犯行，能完成
    毒品戒癮治療程序，從而，本件檢察官於斟酌抗告人個案情
    形及卷內事證後，認為不宜依刑事訴訟法第253條之1第1項
    、第253條之2等規定對抗告人為附命緩起訴，而允宜向法院
    聲請裁定抗告人入勒戒處所觀察、勒戒，以達戒癮治療之目
    的，此實屬檢察官行使裁量權之範疇，且此裁量並無違反比
    例原則，亦無明顯裁量怠惰或恣意濫用裁量之情事，法院自
    無自由斟酌以其他方式替代之權。況現行法律係採行「觀察
    、勒戒」與「附命緩起訴」雙軌模式，而非「附命緩起訴」
    先行之制度，準此，原審法院依檢察官之聲請，裁定抗告人
    應送勒戒處所觀察、勒戒，於法並無不合。
　⒊抗告人再稱其未無故未依指定時間接受指定之治療逾三次，
    係因抗告人母親因突發中風須陪同照料，故才無法如期報到
    戒癮治療之療程等語，縱抗告人所述為真，惟抗告人仍有於
    緩起訴期間內再次施用第二級毒品甲基安非他命之犯罪事實
    ，足證僅予以抗告人緩起訴處分仍不足使抗告人警惕自身行
    為。至抗告人所稱其從事於鐵製工相關行業，有正當工作及
    收入，素行尚可，且犯後態度良好，倘抗告人進入戒治處所
    進行觀察勒戒，勢將影響其工作，抗告人家中尚有老母親及
    三位未成年子女需抗告人撫養，且尚有信用貸款需每月定期
    繳納，本案是否有其他替代方案之可能性自有於調查後再予
    評估認定之必要等語，惟因觀察、勒戒處分性質既非屬懲戒
    行為人，抗告人上開主張均非為審酌應否為觀察、勒戒之考
    量事由，是抗告意旨執前詞請求撤銷原裁定等語，尚非有據
    ，無從執此認原裁定有所違誤。
七、綜上所述，原審法院依檢察官之聲請，裁定令抗告人入勒戒
    處所觀察、勒戒，核其認事用法，並無違誤或不當。抗告人
    猶執前詞提起抗告，為無理由，應予駁回。　　　
據上論斷，應依刑事訴訟法第412條，裁定如主文。
中　　華　　民　　國　　111 　年　　11　　月　　2 　　日
                  刑事第二庭    審判長法　官  遲中慧
                                      法　官  黎惠萍
                                      法　官  邱筱涵
以上正本證明與原本無異。
不得再抗告。
                                      書記官  莫佳樺
中　　華　　民　　國　　111 　年　　11　　月　　2 　　日